最高法院民事判決　　　　　　　　　　　　　　　九十三年度台上字第二四四七號
　　上　訴　人　甲○○○
　　訴訟代理人　蔡 奉 典律師
　　被 上訴 人　乙 ○ ○
右當事人間請求回復原狀事件，上訴人對於中華民國九十二年五月二十八日台灣高等
法院台中分院第二審判決（九十二年度上字第六九號），提起一部上訴，本院判決如
下：
    主  文
原判決關於駁回上訴人之訴及該訴訟費用部分廢棄，發回台灣高等法院台中分院。
    理  由
本件上訴人主張：坐落台中縣太平市○○路段第七二｜一五地號土地面積六五八平方
公尺為伊所有，被上訴人擅自在如第一審判決附圖所示Ｃ部分面積二七一平方公尺土
地上舖設柏油路面，係屬無權占有等情，依民法第一百八十四條及第七百六十七條規
定，求為命被上訴人將系爭Ｃ部分土地上之柏油路面剷除之判決（上訴人逾上開範圍
之請求，業受敗訴判決確定，不予贅敘）。
被上訴人則以：系爭土地原係上訴人之妻林所有，林出具土地使用權同意書（下
稱同意書），並與伊訂立協議書，提供系爭土地予伊做為通行之用。林嗣於八十九
年四月二十四日將系爭土地贈與知情之上訴人，上訴人應受該協議書及同意書之拘束
，伊有權使用系爭土地等語，資為抗辯。
原審廢棄第一審就此部分所為上訴人勝訴之判決，改判駁回其訴，係以：上訴人就其
主張之事實，固據提出土地登記謄本、現場照片等件為證。但查系爭土地及同地段第
七０｜二０地號至第七０｜二九地號土地原均為林所有，林將第七０｜二０地號
至第七０｜二七地號土地出售予被上訴人建築房屋，為通行之實際需要，林乃出具
同意書，並於八十九年四月二十日與被上訴人訂立協議書，無條件提供系爭土地予被
上訴人通行，訂約時，上訴人及林均在現場，林嗣於八十九年四月二十四日將系
爭土地贈與上訴人，業經證人林敏卿、林錫銘證述屬實，並有土地登記簿謄本、同意
書、協議書、不動產買賣契約書等件可稽。按司法院大法官釋字第三四九號解釋謂：
「最高法院四十八年度台上字第一０六五號判例，認為『共有人於與其他共有人訂立
共有物分割或分管之特約後，縱將其應有部分讓與第三人，其分割或分管契約，對於
受讓人仍繼續存在』，就維持法律秩序之安定性而言，固有其必要，惟應有部分之受
讓人若不知悉有分管契約，亦無可得而知之情形，受讓人仍受讓與人所訂分管契約之
拘束，有使善意第三人受不測損害之虞，與憲法保障人民財產權之意旨有違，首開判
例在此範圍內，嗣後應不再援用……」。依上開解釋文之反面意旨，惡意或知悉而受
讓之第三人，即不受保護。上訴人與林係夫妻，其明知林業將系爭土地提供予被
上訴人做為通行之用，仍與林訂立贈與契約受贈系爭土地，林所出具及訂立之前
開同意書及協議書，其效力自及於上訴人，被上訴人依該同意書及協議書之約定，自
有權在系爭土地上舖設柏油路面並通行。上訴人主張被上訴人係無權占有，依民法第
七百六十七條及第一百八十四條規定，請求被上訴人將系爭土地上之柏油路面剷除，
為無理由，不應准許等詞，為其判斷之基礎。
查債權契約為特定人間之契約，僅有拘束訂約當事人之效力。系爭同意書及協議書為
債權契約，原審既認其訂約人為被上訴人及林，上訴人並非契約當事人，則上訴人
自不受該等契約之拘束。司法院大法官釋字第三四九號解釋所指情形，與本件不同。
原審援引該解釋，認上訴人應受其拘束，進而為上訴人不利之判決，自有未合。上訴
論旨，指摘原判決此部分不當，求予廢棄，非無理由。
據上論結，本件上訴為有理由。依民事訴訟法第四百七十七條第一項、第四百七十八
條第二項，判決如主文。
中　　　華　　　民　　　國　　九十三　　年　　 十二 　　月　　　二　　　日
                              最高法院民事第一庭
                                  審判長法官  林　奇　福
                                        法官  陳　國　禎
                                        法官  李　彥　文
                                        法官  劉　福　來
                                        法官  鄭　玉　山
      右正本證明與原本無異
                                              書  記  官
中　　　華　　　民　　　國　　九十三　　年　　 十二 　　月　　 十七 　　日
                                                                        Ｔ
